臺灣屏東地方法院民事判決　　　　　　　110年度訴字第248號
原　　　告　中華開發資產管理股份有限公司
法定代理人　李天送
訴訟代理人　季佩芃律師
　　　　　　廖志賢
被　　　告　張博軒
　　　　　　黃逸民
訴訟代理人　黃世偉
上列當事人間塗銷抵押權登記等事件，本院於民國110 年10月12
日言詞辯論終結，判決如下：
    主  文
一、被告黃逸民應將被告張博軒所有如附表所示不動產於民國85
    年10月16日為設定登記新臺幣600 萬元最高限額抵押權設定
    登記塗銷。
二、原告其餘之訴駁回。
三、訴訟費用由原告負擔50％，餘由被告負擔。
    事實及理由                                             
一、被告經合法通知，未於言詞辯論期日到場，核無民事訴訟法
    第386 條各款所列情形。爰依原告聲請，由其一造辯論而為
    判決。
二、原告主張：
（一）其為被告張博軒之普通債權人，對於張博軒所有如附表所
      示土地（下稱系爭土地）聲請查封拍賣，有確認利益，請
      求確認被告黃逸民就系爭土地於85年10月16日為設定登記
      新臺幣（下同）600 萬元最高限額抵押權（下稱系爭抵押
      權）所擔保之債權（下稱系爭債權）不存在，應由被告就
      系爭債權存在一事，負舉證責任；如不能證明，基於擔保
      物權之從屬性，系爭抵押權亦失所依附而不存在，因張博
      軒怠於行使其權利，故原告自得依法代位除去妨害，請求
      塗銷系爭抵押權之設定登記。
（二）如系爭債權存在，被告黃逸民請求權亦已罹於時效，原告
      代位被告張博軒提出時效抗辯，並請求塗銷系爭抵押權之
      設定登記。
（三）聲明：
   1、確認系爭債權不存在。
   2、被告黃逸民應將系爭抵押權設定登記塗銷。
三、被告答辯：
（一）張博軒部分：未於言詞辯論期日到場，亦未以書狀為聲明
      或陳述。
（二）黃逸民部分：
   1、被告張博軒的公司於85年間營運困難，共欠錢230 萬元，
      有簽發本票，清償期是本票的簽發日期。因其擔心答應繼
      續幫忙載貨，以後會拿不到運費，所以再設定較高額的系
      爭抵押權。其都是交付現金給張博軒，有登記在簿子上，
      但簿子後來在104 年間已經遺失。迄今都沒有清償。
   2、聲明：原告之訴駁回。      
四、本院之判斷：
（一）原告起訴有確認利益。
   1、民事訴訟法第247 條第1 項前段：「確認法律關係之訴，
      非原告有即受確認判決之法律上利益者，不得提起之」。
      所謂「即受確認判決之法律上利益」，係指法律關係之存
      否不明確，原告主觀上認其在法律上之地位有不安之狀態
      存在，且此種不安之狀態，能以確認判決將之除去者而言
      。
   2、原告主張為被告張博軒之普通債權人，對於系爭土地向本
      院聲請查封拍賣，因核定最低價僅132 萬餘元，不足清償
      被告黃逸民第一順位系爭抵押權所擔保之系爭債權230 萬
      元，無拍賣實益等情，有本院民事執行處109 年12月7 日
      屏院進民執庚字第109 司執42871 號函附卷可佐（本院卷
      第25頁至第26頁）。故系爭抵押權及系爭債權是否存在，
      影響原告債權之受償，並能以確認判決將之除去，依上說
      明，原告提起本件訴訟，具有確認利益。
（二）原告就系爭債權不存在之事實，應負舉證責任。
   1、民事訴訟法第277 條規定：「當事人主張有利於己之事實
      者，就其事實有舉證之責任。但法律別有規定，或依其情
      形顯失公平者，不在此限」。因兩造間就同一事實之存在
      與否，互為利弊；如舉證不足，應由何人負敗訴之責任，
      實務上乃以進一步以實體法上之規範類型予以分類，意即
      主張權利存在之人，應就權利發生之法律要件該當事實為
      舉證，並就舉證不足負敗訴之責任；而於基本規範獲證明
      後，否認權利存在之人，應就權利障礙、消滅或排除之法
      律要件，負舉證責任，並就舉證不足負敗訴之責任。此即
      為舉證責任之一般原則，又稱為法律要件分類說。
   2、舉證責任如何於訴訟當事人間為分配，關係一造當事人敗
      訴之危險負擔，為求公平合理，應以前述法律構成要件分
      類說為基礎，視各該具體事件之訴訟類型特性暨待證事實
      之性質，斟酌當事人間能力、財力之不平等、證據偏在一
      方、蒐證之困難、因果關係證明之困難及法律本身之不備
      等因素，透過實體法之解釋及政策論為重要因素等法律規
      定之意旨，較量所涉實體利益及程序利益之大小輕重，按
      待證事項與證據之距離、舉證之難易、蓋然性之順序（依
      人類之生活經驗及統計上之高低），並依誠信原則，分配
      舉證責任或減輕其證明度，以符民事訴訟法第277 條但書
      規定所稱「依其情形顯失公平」之旨趣，實現裁判公正之
      目的。
   3、民法第759 條之1 規定：不動產物權經登記者，推定登記   
      權利人適法有此權利。此乃因不動產登記係由國家機關作
      成，並設以刑罰嚇阻不實登記，其真實之外觀強度極高，
      本應確保其登記之公示性，將登記事項賦予相對真實之公
      信力。又參照立法理由，此項登記之推定力，乃為登記名
      義人除不得援以對抗其直接前手之真正權利人外，得對其
      他任何人主張之。因抵押權亦屬不動產物權之一種，故主
      張抵押權不存在之人，否認既有登記公示外觀之效力，自
      應就抵押權不存在之事實，例外負舉證責任，此即民事訴
      訟法第277 條但書規定「法律別有規定」之情形。
   4、最高限額抵押權所擔保之原債權確定後，該最高限額抵押
      權擔保不特定債權之特性消滅，擔保之債權由約定擔保範
      圍內之不特定債權變更為擔保該範圍內之特定債權，並回
      復抵押權之從屬性；如果沒有所擔保之債權存在，抵押權
      即失所依附，無從成立而不存在。又票據為無因證券，執
      票人依票據行使票據上之權利，就其如何取得該票據之原
      因事實，毋庸負舉證之責。而債務人為擔保其票據債務，
      其所有不動產上設定抵押權，依上所述不動產物權公示性
      及票據無因性，推定抵押權及票據權利存在，自應由否認
      之人就抵押權及票據權利不存在之事實負舉證責任。
   5、抵押權人對於債務人之原因關係債權，如經不動產登記及
      簽發票據為擔保，基於不動產物權公示性及票據無因性，
      已推定抵押權及票據權利存在，在舉證責任上顯然與沒有
      登記及沒有簽發票據之普通債權人不同；強制執行上亦因
      不論抵押權人有無聲明參與分配，執行法院均應就所知債
      權及其金額列入分配，並無完整保全證據之誘因及必要；
      如果再因年代久遠，多年來無人爭執，導致當時原因關係
      債權之相關證據資料不慎遺失，債務人亦躲債難尋，而發
      生舉證困難情事時，恐將引發有利害關係之普通債權人隨
      機式或通案式為摸索爭執之誘因。況且，提起消極確認之
      訴，就法律關係或權利之存在為爭執，應由主張存在者負
      舉證責任，固為實務通說見解。但此例外見解之適用，是
      發生於契約關係的「當事人間」之確認訴訟，才認為應由
      主張債權存在之一方（被告）當事人，對否認之他方（原
      告）當事人負舉證以實其說（即存在關係事實）之責；若
      「當事人間」對彼此之債權債務關係未生爭執，反而是由
      自稱利害關係之第三人，譬如原告認為被告張博軒與黃逸
      民「當事人間」之借貸關係不存在的情況下，仍逕要比附
      援引該例外見解，認為彼此不爭執之被告「當事人間」，
      要對「第三人」原告對原因事實存在負舉證責任，實有未
      洽。故於此類情形，應比照第三人主張表意人與相對人通
      謀而為虛偽意思表示之舉證責任分配方式（最高法院48年
      台上字第29號判例參見，其效力與未經選編為判例之最高
      法院裁判相同），由主張原因關係不存在之人負舉證責任
      。
   6、原告雖主張本件為確認系爭債權不存在之訴，其就系爭債  
      權不存在之事實，本不負舉證責任，而應由被告就系爭債
      權存在及成立原因之事實，負舉證責任云云。惟系爭債權
      係於85年間登記，有系爭土地登記謄本在卷可參（本院卷
      第51頁）；並有被告張博軒（原名張德寬）於85年間簽發
      之本票影本附卷可佐（本院卷第155 頁）。由此可見系爭
      債權如果存在，迄今已歷經25年，年代久遠；被告辯稱當
      時是以現金交付借款，有內部登簿紀錄，但簿子在104 年
      已遺失（本院卷第180 頁），舉證上有困難，亦無不合理
      之處；基於不動產物權之公示性及票據之無因性，推定與
      系爭債權有關係之系爭抵押權及本件票據權利存在。又原
      告為系爭債權所屬兩方當事人以外第三人，無任何系爭債
      權不存在之跡證，即對系爭債權「當事人」之債務人張博
      軒、抵押權人黃逸民提起本件塗銷抵押權登記等訴訟，為
      排除摸索爭執之誘因，並綜合前述情形，本院認為應由原
      告就系爭債權不存在之事實，負舉證責任為妥。
（三）原告對於系爭債權不存在一事應負舉證責任，業經本院當
      庭闡明改期（本院卷第182 頁），經原告一再表明沒有證
      據要再提出或向本院聲請調查（本院卷第191 頁），僅一
      再要求被告舉證，本身未提出系爭債權不存在之證據，自
      不能證明系爭債權不存在。因此，原告請求確認系爭債權
      不存在，為無理由，不應准許。
（四）系爭債權雖存在，但已罹於時效，時效消滅完成；系爭抵
      押權亦已罹於除斥期間。
   1、相關法律解釋：
    ⑴民法第880 條規定：以抵押權擔保之債權，其請求權已因
      時效而消滅，如抵押權人於消滅時效完成後，5 年間不實
      行其抵押權者，其抵押權消滅。又債權之請求權，依民法
      第125 條規定一般時效期間為15年，但法律所定期間較短
      者，依其規定。故債權請求權之時效期間最長僅有15年，
      而無超過15年之情形。
    ⑵民法第128 條前段規定：消滅時效，自請求權可行使時起
      算。所謂請求權可行使時，係指權利人得行使請求權之狀
      態而言，不是其實際行使之時日。又民法第129 條第2 項
      第5 款規定：消滅時效因開始執行行為或聲請強制執行而
      中斷。所謂開始執行行為，是指法院依職權對假扣押、假
      處分或假執行的裁判所為之強制執行；而所謂聲請強制執
      行，係指其他依債權人聲請而開始的強制執行。此外，消
      滅時效完成後，如債權人依原執行名義或債權憑證聲請法
      院再行強制執行時，不生中斷時效或中斷事由終止重行起
      算時效之問題（最高法院89年度台上字第1623號民事判決
      意旨參見）；且消滅時效完成後，債權人之請求權不當然
      消滅，僅發生債務人得拒絕給付之抗辯權，並得由他債權
      人以自己名義代位行使（最高法院99年度台上字第1107號
      民事判決意旨參見）。
    ⑶強制執行法第34條第1 項、第2 項明文規定：「有執行名
      義之債權人聲明參與分配時，應提出該執行名義之證明文
      件」；「依法對於執行標的物有擔保物權或優先受償權之
      債權人，不問其債權已否屆清償期，應提出其權利證明文
      件，聲明參與分配」，可見有擔保物權之債權人，仍應聲
      明參與分配。至於擔保物權之債權人未聲明參與分配時，
      如果債權金額為執行法院所知，依同法條第3 項規定，僅
      就已知之債權及其金額列入分配；如果其債權金額非執行
      法院所知，依同法條第4 項規定，該債權對於執行標的物
      之優先受償權，因拍賣而消滅，其已列入分配而未受清償
      部分，亦同。雖就執行法院已知之債權金額部分，仍可參
      與分配，惟基於消滅時效制度之目的，在於保護債務人，
      避免因時日久遠，致遭受到不利益；權利上之睡眠者，不
      值得保護，並尊重現存秩序等情。如果債權人不聲請參與
      分配時，自不能認為有行使請求權之意思，而中斷時效。
      即使執行法院依法行使職權，將已知債權金額部分列入分
      配，也不是債權人所為，故不能視為是債權人行使請求權
      而中斷時效。
   2、查被告黃逸民自認系爭債權之清償期為本票簽發日期（本
      院卷第180 頁），而依其所提出之最後一張本票簽發日期
      為85年6 月10日（本院卷第155 頁），分別起算依票據法
      第22條所規定之3 年時效及依民法第125 條所規定之15年
      時效，各至88年6 月9 日及100 年6 月9 日為止。又時效
      完成後，再加計抵押權除斥期間5 年，則為93年6 月9 日
      及105 年6 月9 日。由此可見，不論是系爭債權、本票債
      權及系爭抵押權，迄今均已逾消滅時效期間及除斥期間，
      故原告主張代位被告張博軒，對抵押權人黃逸民行使系爭
      債權請求權罹於時效消滅之抗辯權，確有所據。
   3、被告黃逸民自認未曾對被告張博軒起訴或得到承認，僅辯
      稱有參與分配，可中斷時效云云（本院卷第192 頁）。惟
      本院依職權調取受理張博軒或黃逸民為當事人之歷年民事
      執行事件，總共23件；其中100 年以前有7 件，此有本院
      民事記錄科查詢表、索引卡查詢－當事人姓名查詢資料附
      卷可佐（本院卷第231 至第235 頁）。前述7 件部分，經
      查其中91年度執字第5906、13839 、13234 號卷，該次強
      制執行之聲請標的，不包括系爭土地；其中100 年度司執
      字第28952 、39858 號、100 年度司執助字第411 號卷，
      該次強制執行之聲請標的，雖包括系爭土地，但最後因聲
      請債權人認為恐執行無實益而撤回強制執行聲請，黃逸民
      亦未聲請參與分配，業據本院調卷核閱屬實；其餘則已逾
      保存年限，業經銷燬，故無法調卷確認（本院卷第247 頁
      至第253 頁）。依上說明，本院核閱所調取之張博軒歷年
      來民事執行事件卷宗，並沒有查到黃逸民在系爭債權及票
      據債權之時效消滅期間內有向本院聲請參與分配之行為；
      除此之外，黃逸民亦未提出證據以實其說。故黃逸民辯稱
      有參與分配而中斷時效云云，本院認為不足採信。
   4、因系爭債權及票據債權之消滅時效期間已屆至，且無時效
      中斷或時效不完成之事由發生，故時效完成，並開始起算
      抵押權之5 年除斥期間。依本院所調取之104 年度司執字
      第26408 、32524 、36794 、44630 號、104 年度司執助
      字第434 號卷，經查該次強制執行之聲請標的，雖包括系
      爭土地，且被告黃逸民亦有於104 年8 月24日向本院具狀
      聲請參與分配，最後以無拍賣實益視為撤回等情。惟時效
      完成後，即使抵押權人再聲請參與分配，依上說明，也不
      生中斷時效之問題。
   5、因此，系爭債權請求權消滅時效期間於100 年6 月9 日屆
      至，翌日因時效完成而起算抵押權消滅之5 年除斥期間，
      至105 年6 月9 日為止。迄今系爭債權請求權已罹於時效
      而消滅；系爭抵押權也逾除斥期間而消滅。
（五）綜上所述，系爭債權請求權及系爭抵押權均已罹於時效，
      原告為被告張博軒之普通債權人，因張博軒怠於行使其權
      利，原告主張代位對被告黃逸民行使時效消滅抗辯權，請
      求黃逸民應將系爭抵押權設定登記塗銷等情，為有理由，
      應予准許；惟逾此部分，為無理由，應予駁回。
五、結論：原告之訴為一部有理由、一部無理由，依民事訴訟法
    第385 條第1 項前段、第79條、第85條第1 項，判決如主文
    。
中    華    民    國   110    年    10    月    29    日
                  民事第三庭    法  官  李宗濡
正本係照原本作成。
如不服本判決，應於收受送達後20日內向本院提出上訴書狀，其
未表明上訴理由者，應於提出上訴後20日內向本院補提理由書狀
（均須按他造當事人之人數附繕本）。
如委任律師提起上訴者，應一併繳納上訴審裁判費。
中    華    民    國   110    年    10    月    29    日
                                書記官  林佳慧
附表：
┌─────────────┬───────┬────┐
│土地坐落                  │面積          │權利範圍│
├─────────────┼───────┼────┤
│屏東縣○○鄉○○段000地號 │208.89平方公尺│全部    │
└─────────────┴───────┴────┘